臺灣臺南地方法院民事判決　　　　　　　　　　　　　九十三年度簡上字第三八號
　　上　訴　人　乙○○
　　　　　　　　丙○○
　　訴訟代理人　葉安勳律師
　　被上訴人　　甲○○
　　訴訟代理人　陳文欽律師
右當事人間請求返還停車位事件，上訴人對於中華民國九十三年三月十一日本院新市
簡易庭九十二年度簡字第五九九號第一審判決提起上訴，本院於民國九十三年十二月
二日言詞辯論終結，判決如左：
    主  文
上訴駁回。
第二審訴訟費用由上訴人負擔。
    事  實
甲、上訴人方面：
一、聲明：
（一）原判決廢棄。
（二）右廢棄部分，被上訴人在第一審之訴駁回。
（三）第一、二審之訴訟費用均由被上訴人負擔。
二、陳述：除與原判決記載相同者，茲引用之外，補稱：
（一）上訴人丙○○為台南縣新市鄉○○街一八○號七樓之一所有權人，新店段二一
      五五建號建物謄本上共同使用部分記載應有部分為萬分之一七四，原審法院錯
      誤認定其應有部分為萬分之七十三。
（二）依據陳金雀代書提出之大樓停車位原始登記資料，明確記載系爭停車位登記為
      台南縣新市鄉○○街一八○號七樓之一之住戶使用，且亦於另案本院檢察署九
      十二年度他字第一六三號竊佔案中，經陳金雀結證屬實。
（三）地下室停車位有法定停車位、獎勵停車位、增設停車位等類，如就所有權存在
      之類型，可分為「分別共有停車位」與「單獨所有權停車位」，系爭停車位應
      屬「分別共有型停車位」。上訴人購買本件房屋時，即已同時購得房屋主建物
      及其共同使用部分之附屬建物，換言之，主建物為單獨所有，而共同使用部分
      即分別依共有人之應有部分維持分別共有，正因此類「分別共有型停車位」本
      質上係屬區分所有建物的共同使用部分，故在大樓房屋買賣實務上，均透過分
      管協議方式區別各個購買人之使用部分，並將停車位價格計入買賣金額內，故
      此類停車位購買人，其「共同使用部分之持分」必定多於未購買停車位者，絕
      不可共同使用部分持分少者，擁有停車位，而持分多者，反而無停車位。被上
      訴人甲○○與訴外人戴容菊共有之新店段二一五五號共同使用部分，應有部分
      為萬分之七十三，較之丙○○之應有部分（萬分之一七四）少萬分之一○一，
      原審判決形成共同使用部分較少者有權使用平面停車位，持分多者反而無權使
      用。
（四）被上訴人甲○○與訴外人戴容菊所購共同使用部分之附屬建物持分為萬分之七
      十三，乃最基本之公設持分，顯未包含平面停車位，其所稱「以四十萬元對價
      取得「編號四十號之地下一層停車位之使用權」是否實在？其所提出之「地下
      室權屬同意書」是否真正？令人懷疑。
（五）被上訴人雖主張以四十萬元購得編號四十號之地下一層停車位，然劦浩建設公
      司並未就雙方約定停車位使用部分，辦理共同使用部分之持分過戶手續，則『
      地下室權屬同意書』洽足證明劦浩公司「一物二賣」，顯然劦浩建設公司不履
      行債權契約，被上訴人應向劦浩公司請求債務不履行損害賠償或不當得利返還
      請求權，非向被告等請求返還停車位。
（六）所謂「分管協議」，係指全體住戶對於公共設施的使用收益、共同協議、劃定
      範圍，將某特定部份交付予住戶其中一人或數人使用而言，亦即「分管」係共
      有人對共有物之使用約定，被上訴人所提「地下室權屬同意書」至多只能證明
      與劦浩建設公司間有債權關係，不能證明共有人間有分管協議。
（七）證人蕭尚伶於原審之證述係因不明瞭停車位法律關係所致，蕭尚伶於購屋時，
      其共同使用部分之持分即登記為萬分之一七四，應已包含平面停車位之使用權
      。
（八）被上訴人所提出之最高法院八十八年度台上字第三二二三號民事判決，其內容
      與本件返還停車位事件顯然大有不同，不能援引參用，茲謹分述如后：
　　1.前揭判決之系爭大樓係將地下室之汽車停車位及其他部分，全部登記與全體購
　　　買之住戶共有，而後再以地下樓權屬同意書約定汽車停車位之使用權；而本件
　　　返還停車位事件，則係建商自始即「已規劃好把所劃車位計入有買車位之人，
　　　買主日後就與車位所佔公共持分一併買賣，其餘所剩之持分就依主建物的面積
　　　大小比例放置在主建物之下」（參見台灣台南地方法院檢察署九十二年度他字
　　　第一六三號竊佔案於九十二年二月二十日之訊問筆錄）。換言之，前者係全體
　　　購買戶之共有持分相同（原審判決即係誤認全體購買戶之共有持分相同）；而
　　　後者則將購買停車位者之所佔持分計入公設持分中，使購買車位者之公設持分
　　　，成為大樓基本公設持分加上停車位持分，以與未購買車位者之基本公設持分
　　　相區別。
　　2.前揭判決內買賣契約書附件地下樓權屬同意書係記載：「茲同意金立萬代首府
　　　地下室除公共設施部分，係本大樓客戶共同持分所有外，其餘停車位置除緊急
　　　避難時提供本廈住戶使用外，交屋後使用權屬購買車位者所有，.... 」 等語
      ，並無違反強制或禁止規定問題；而本件返還停車位事件，其契約書之附件（
      六）地下室權屬同意書則約定：「....  餘停車位除緊急避難時提供本大樓住
      戶使用外，產權與使用權均屬黃福生所有」，顯然違反公序良俗（民法第七十
      二條）及誠信原則（民法第一百四十八條）規定，同時亦明顯違反公寓大廈管
      理條例第三條第五款、第四條第二項、第七條及第四十五條第二項規定，應認
      為無效。
（九）另外，被上訴人復以系爭大樓管理委員會於八十五年九月一日之通告，主張上
      訴人之原始屋主蕭尚伶未列名繳交車位維護費，因而認為上訴人無停車位使用
      權云云。惟查，是否列名繳交車位維護費，顯然不能作為停車位產權、使用權
      之判斷依據，充其量只能說明八十五年間停車位使用之事實而已，反面言之，
      由前述通告，適足證明八十五年間被上訴人有佔用停車位之事實。
（十）依據陳金雀代書所提出之大樓停車位原始保存登記資料，其內容已明確記載購
      買大樓停車位之分配及其持分，茲謹逐項分述如后：
　　1.「大樓停車位登記」自始即有大停車位（即平面停車位）、小停車位（雙層機
　　　械停車位）之分，計有大停車位十個、小停車位五十個，大停車位應分配大公
　　　持分（即新店段二一五五建號共同使用部分之應有部分）一萬分之八十一，小
　　　停車位應分配大公持分一萬分之三十一，換言之，購買大樓停車位者，其新店
　　　段二一五五建號共同使用部分之持分，即為大樓基本公設持分加上停車位持分
　　　。
　　2.新市鄉○○段二Ｏ八五、二Ｏ九三、二一ＯＯ、二一四Ｏ、二一四一、二一四
　　　九、二一五一、二一二九、二一三七、二一Ｏ七等建號之十戶房屋，依據前述
　　　大樓停車位原始保存登記資料所載，均分配有大停車位持分一萬分之八十一，
　　　故其新店段二一五五建號之持分，至少均在一萬分之一四八以上，即大停車位
　　　持分一萬分之八十一加上基本公設持分（依專有部分面積大小分配）之結果。
　　3.為揭明本件停車位產權持分登記之事實真相，茲再以新市鄉○○段二一三六、
　　　二一三七建號房屋與被上訴人甲○○所有新市鄉○○段二Ｏ九Ｏ建號房屋，作
　　　分析比較，即可清楚發現二一三六、二一三七建號之專有部分面積相同，故基
　　　本公設持分亦相同，而其二一五五建號共同使用部分之持分不同，係因二一三
　　　六、二一三七建號分別配有小車位、大車位持分故也。核其所載，與大樓停車
　　　位原始保存登記資料完全相符。
　　4.綜前所述，被上訴人甲○○所有新市鄉○○段二Ｏ九Ｏ建號之房屋，其二一五
　　　五建號共同使用部分之持分僅為一萬分之七十三，乃大樓最基本之公設持分，
　　　絕不可能分配有平面停車位甚明！
（十一）再者，被上訴人提出據以請求返還停車位之房屋預定買賣契約書，其中附件
        （六）地下室權屬同意書及附件（七）預定停車場使用約定，明顯具有重大
        瑕疵，不足作為請求返還停車位之依據，茲再分述如后：
　　　1.附件（七）預定停車場使用約定：其後所附之各期工程價款支付表，明顯為
　　　　日期倒置，且收款人簽章欄之金額記載亦與約定價款不符，顯然不能作為購
　　　　買停車位之依據。
　　　2.附件（六）地下室權屬同意書：其內雖約定「..... 其餘停車位除緊急避難
        時提供本大樓住戶使用外，產權與使用權均屬黃福生所有..... 」，惟查，
        本件「名人花園特區大樓」之房屋，買受人於購買時即已同時購得建物專有
        部分面積及共同使用部分持分之產權，而停車位之產權持分又係登記在新店
        段二一五五建號之共同使用部分，有如前述，故知，建商劦浩建設公司一方
        面向房屋買受人收取價金出售共同使用部分產權，一方面又於契約內約定「
        ..... 其餘停車位除緊急避難時提供本大樓住戶使用外，產權與使用權均屬
        黃福生所有..... 」，則此項約定顯然違反公序良俗（民法第七十二條）及
        誠信原則（民法第一百四十八條），應認為無效；更何況，第三人黃福生自
        始即非本件「名人花園特區大樓」之區分所有權人，則此項「產權與使用權
        均屬黃福生所有」之約定，顯又違反公寓大廈管理條例第三條第五款、第四
        條第二項及第七條規定，亦應認為無效。
（十二）至於，被上訴人於其九十三年五月五日之答辯狀另稱：「上訴人丙○○系爭
        房屋係自訴外人李余靜枝買受，而訴外人李余靜枝又係向執行法院拍賣取得
        ，其買受之不動產範圍，即應以法院拍賣公告之範圍為限，如有包含停車位
        ，均會於拍賣公告載明」，並提出執行法院拍賣公告四件以為佐證云云；惟
        查，共同使用部分性質的停車空間，辦理編號登記方式，係始自民國八十五
        年，有內政部八十五年九月七日台內地字第八五八Ｏ九四七號函可為證明（
        參見九十三年五月三十一日庭呈之「停車位實例問題研析」第一百頁影本）
        ，而本件「名人花園特區大樓」係八十四年間取得使用執照，故其停車位無
        從依編號方式辦理登記，加以劦浩建設公司因負債故，於大樓興建完成時（
        八十四年間）即行宣告倒閉，而未完成大樓後續交接事宜，致使停車位使用
        陷於混亂，此為　鈞院民事執行處拍賣公告未載明系爭停車位編號之原因；
        雖然如此，本件「名人花園特區大樓」仍可依陳金雀代書所提出之大樓停車
        位原始保存登記資料及其共同使用部分持分登記情形，明確判別大樓停車位
        所屬狀態，絕非如被上訴人所言，拍賣公告未載明停車位編號，買受人即不
        能取得停車位。
三、證據：除援用第一審所提證據外，並補提建物登記謄本影本四份、建物登記謄本
    十份、名人花園特區大樓建物門牌號碼及車位配置表資料一份、新市鄉○○段二
    一三六、二一三七、二０九０建號比較表為證。
乙、被上訴人方面：
一、聲明：如主文所示。
二、陳述：除與原判決記載相同者，茲引用之外，補稱：
（一）公寓大廈地下室（規劃停車位使用）之興建，均係由建商出資興建，工程費比
      起各樓層之興建還高，依公寓大管理條例第三條第四款地下室屬於「共用部分
      」，平時作為停車位使用，戰時則供作防空避難室，故地下室所有權之登記，
      均按各樓層專有部分比例持分分別共有。惟其使用權（停車位），則委由建商
      於出售各樓層房屋時，由建商與各住戶間成立分管契約，向欲使用停車位之住
      戶，收取相當價金，住戶與住戶間雖未直接有停車位之使用約定，然透過建商
      與各住戶之約定，並簽立「地下室權屬同意書」，其約定效力自當然及於各住
      戶間，況建商將興建完成之大樓（包含地下室）交由各住戶使用時，各住戶間
      就地下室停車位之使用，亦按照建商與住戶間之約定停車位使用方法，於各住
      戶間成立默示分管約定。
（二）系爭大樓停車位之使用價金，並未包含於房地買賣價金內，必須另外向建商購
      買停車位使用權，上訴人之原始屋主蕭尚伶已於原審證稱：並未購買停車位，
      後來使用停車位亦非系爭編號第四十號停車位，且本件房屋嗣經執行法院查封
      拍賣，拍賣公告並未載明包含停車位，其買賣之不動產範圍自不包含停車位，
      後經訴外人李余靜枝拍定取得，再經由買賣轉手與上訴人，依後手權利不可能
      大於前手之法律原則，應認上訴人向前手買受時即未含系爭四十號停車位。另
      被上訴人尋獲之資料發現，系爭大樓管理委員會於八十五年九月一日曾有「通
      告」，就地下室停車位每個收繳維護費一百元，其中上訴人之原始屋主蕭尚伶
      因未購買停車位而未列繳車位維護費，再與上訴人提出之系爭大樓停車位資料
      比較，有在停車位資料上列有停車資料，但未繳車位維護費者，大約有蔡自信
      、莊欽智、方秀貞、姚月女、黃素真等五人，足見上訴人主張依「大樓停車位
      資料」及就建號二一五五號持分之多寡，認定是否有停車位使用權，顯非可採
      。
（三）上訴人雖質以系爭建物地下一樓（即建號二一五五號）共有持分為一萬分之一
      七四，然被上訴人共有持分僅有一萬分之七三，豈有由共有持分少之被上訴人
      擁有平面停車位之理云云？惟上訴人就此之質疑，實為將共有持分之所有權與
      分管之使用權混淆所致。系爭大樓為地上十一樓及地下一層，地上部分為區分
      專有，地下一層則採區分專有人共有持分方式共有，區分專有人對共同使用部
      分擁有多少持分，通常均由建商按區分專有面積大小，來分配共同使用部分比
      例不等之共有持分，上訴人指稱就系爭房屋地下一樓共有持分為萬分之一七四
      ，指共有所有權而言，但由於一般大樓地下室之建造，必須花費相當大之工程
      ，平時規劃為停車空間，且因區分專有戶數一般較停車位多，故大樓銷售時，
      均委由建商與每一區分專有人訂立使用停車位之使用約定，且地下室停車位之
      使用權係歸屬建商，再由建商將停車位之使用權出售予區分專有人，因每一區
      分專有人，對於停車位使用之需求不同，並非每一區分專有人均會購買停車位
      使用權，故而會出現區分專有人就地下室擁有共有持分所有權，但卻沒有停車
      位使用權之情形，此乃為所有權與使用權分離之情形，或為就所有權之限制，
      基於私法自治原則，尚屬合法。
（四）查上訴人於九十三年五月三十一日開庭時，所提載有系爭大樓住址、土地及建
      物所有權、建號、建物門牌、買車位及電話等資料一件（下稱系爭大樓資料）
      ，然檢視該資料，為何人所記？作用為何？是否與真實停車位擁有權人相符，
      並無任何憑証，以供推敲，且屬影本，其上並無興建大樓之劦浩建設公司相關
      印章，難為認定系爭大樓停車位歸屬之依據，該系爭大樓資料登載之資料，並
      非實在，被上訴人予以否認且爭執之。上訴人又提出訴外人曾燈樹、孫福昌、
      蘇素金、張中興、葉如敏、陳聰哲、王春美、顏淑蘭及陳明徹等人之建物登記
      謄本，據見理論上訴人就系爭停車位有使用權云云，亦完全出自於將共有持分
      所有權與分管使用權混淆所致，並不足以証明上訴人就系爭停車位有使用權。
（五）查公寓大廈地下室（規劃停車位使用）之興建，均係由建商出資興建，甚至工
      程費比起各樓層住戶之興建還高，且地下室，依公寓大廈管理條例第三條第四
      款屬於「共用部分」，在平時作為停車位使用，而於戰時供作防空避難室用，
      故其地下室所有權之登記，均按各樓層專有部分比例持分分別共有，惟其使用
      權（停車位），則委由建商於出售各樓層房屋時，由建商與各住戶間成立分管
      契約，向欲使用停車位之住戶，收取相當之價金，雖住戶與住戶之間並未直接
      有停車位之使用約定，然透過建商與各住戶之約定，並簽立「地下室權屬同意
      書」，其約定之效力，自當然及於各住戶間，況且建商將興建完成之大樓（包
      含地下室）交由各住戶使用時，各住戶間就地下室停車位之使用，亦按照建商
      與各住戶之約定停車位使用方法使用停車位，於各住戶間亦成立默示之分管約
      定，以上對於地下室停車位，委由建商與住戶約定之使用方法，並非為法所不
      許。
三、證據：除援用第一審所提證據外，並補提執行法院拍賣公告四件、最高法院八十
    八年度台上字第三二二三號判決、名人花園特區八十五年九月一日通告一件為證
    。
丙、本院依職權向臺灣臺南地方法院檢察署調閱九十二年度偵字第二九０八號竊佔案
    件刑事偵查卷及本院八十八年度執字第七三五七六號民事執行卷。
    理  由
一、本件被上訴人起訴主張：坐落台南縣新市鄉○○街一八○號名人花園特區大樓（
    下稱系爭大樓），係由訴外人劦浩建設股份有限公司（下稱劦浩公司）於民國八
    十三年間投資興建，再分別售予購屋者，購屋時對大樓地下一層使用權約定，除
    地下室公共設施部分如水箱、配電室．．．等，係該大樓住戶共同持分所有，其
    餘停車位除緊急避難時提供大樓住戶使用外，產權與使用權均屬訴外人黃福生（
    即劦浩公司之法定代理人）所有，並簽立「地下室權屬同意書」為憑，嗣劦浩公
    司再以黃福生名義將各「停車位使用權」售予大樓住戶停車使用。被上訴人與訴
    外人戴容菊於八十三年十二月二十七日共同向劦浩公司購買門牌號碼為台南縣新
    市鄉○○街一八○號八樓之九房屋，及地下一層編號第四十號停車位（下稱系爭
    停車位），是系爭停車位使用權乃被上訴人與戴容菊共有；惟上訴人乙○○自八
    十九年起，即以其胞妹即上訴人丙○○向訴外人李余靜枝所購買門牌號碼為台南
    縣新市鄉○○街一八○號七樓之一之房地（乃訴外人李余靜枝係於八十九年十月
    十一日經由本院強制執行拍賣，向原所有權人蕭尚伶拍定取得上開房屋所有權後
    ，再轉售予上訴人丙○○）權利範圍包括系爭停車位為由，而占有使用系爭停車
    位，爰基於停車位使用約定關係及占有之物上請求權，聲明求為判決：確認被上
    訴人就坐落台南縣新市鄉○○街一八○號地下一層編號第四十號停車位之使用權
    存在，及上訴人乙○○應將系爭停車位遷空，並與上訴人丙○○應將系爭停車位
    交還予被上訴人及其他共有人全體等語。
二、上訴人則以：
（一）上訴人丙○○向訴外人李余靜枝購買台南縣新市鄉○○街一八○號七樓之一房
      地時，該建物包括共同使用部分即台南縣新市鄉○○段二一五四、二一五五建
      號之應有部分，其中二一五五建號主要用途為防空避難室及停車空間，上訴人
      丙○○所有之應有部分為萬分之一七四；被上訴人甲○○與訴外人戴容菊共有
      之新店段二一五五號共同使用部分，應有部分僅為萬分之七十三，較上訴人丙
      ○○應有部分持分少萬分之一○一，被上訴人甲○○與訴外人戴容菊所購共同
      使用部分之附屬建物持分為萬分之七十三，乃最基本之公設持分，顯未包含平
      面停車位，是被上訴人稱：以四十萬元對價取得「編號四十號之地下一層停車
      位之使用權」並提出「地下室權屬同意書」是否真正？令人懷疑。而上訴人丙
      ○○購買上開房屋應包括地下一層停車空間，依該大樓原始登記資料記載系爭
      停車位由台南縣新市鄉信義村一八○號七樓之一住戶使用，則上訴人所取得之
      停車位即為系爭停車位，雖買賣契約無明確約定停車位編號及價錢，但代書陳
      金雀及出賣人李余靜枝皆向上訴人說明系爭車位係附屬於該建物權利下。
（二）系爭停車位應屬「分別共有型停車位」，上訴人購買本件房屋時，即同時購得
      房屋主建物及共同使用部分之附屬建物，大樓房屋買賣實務上，均透過分管協
      議方式區別各個購買人之使用部分，並將停車位價格計入買賣金額內，故此類
      停車位購買人，其「共同使用部分之持分」必定多於未購買停車位者，絕不可
      能共同使用部分持分少者，擁有停車位，而持分多者，反而無停車位。被上訴
      人雖主張以四十萬元購得系爭停車位，然劦浩公司並未辦理共同使用部分之持
      分過戶，則「地下室權屬同意書」洽足證明劦浩公司一物二賣，顯然劦浩公司
      不履行債權契約，被上訴人應向劦浩公司請求債務不履行損害賠償或不當得利
      返還請求權，非向上訴人等請求返還停車位。另所謂「分管協議」，係指全體
      住戶對於公共設施的使用收益、共同協議、劃定範圍，將某特定部份交付住戶
      其中一人或數人使用而言，亦即「分管」係共有人對共有物之使用約定，被上
      訴人所提「地下室權屬同意書」至多只能證明與劦浩建設公司間有債權關係，
      不能證明共有人間有分管協議，證人蕭尚伶於原審之證述係因不明瞭停車位法
      律關係所致，蕭尚伶於購屋時，其共同使用部分之持分即登記為萬分之一七四
      ，應已包含平面停車位之使用權等語，資為抗辯。
三、按確認之訴，非原告有即受確認判決之法律上利益者，不得提起。所謂即受確認
    判決之法律上利益，係指法律關係之存否不明確，原告主觀上認其在法律上之地
    位，有不安之狀態存在，且此種不安之狀態，能以確認判決將之除去者而言；又
    法律關係之存否不明確，致原告在私法上之地位有受侵害之危險，而此危險得以
    對於被告之確認判決除去之者，即得依民事訴訟法第二百四十七條之規定，提起
    確認之訴，最高法院著有五十二年台上字第一二四０、一九二二號判例可循。本
    件被上訴人主張其所有之系爭停車位目前由上訴人乙○○、丙○○無權直接及間
    接占有使用中等語，上訴人雖不否認有占有之事實，惟否認有無權占有之情形，
    並辯稱其對系爭停車位有所有權，復提出台南縣新市鄉○○段０二一四九─００
    ０建號建物謄本及大樓原始登記資料為證，是兩造間就系爭停車位使用權歸屬之
    法律關係不明確，致被上訴人在私法上之地位有受侵害之危險，揆諸前開說明，
    伊據以提起本件確認之訴，自有即受確認判決之法律上利益，合先敘明。
四、兩造不爭執之事實：
（一）被上訴人與訴外人戴容菊於系爭大樓起造時即向劦浩公司預購該大樓八樓之九
      房屋，為台南縣新市鄉○○段七六地號土地及同段建號二０九０建物之共有人
      ，應有部分各二分之一。
（二）訴外人李余靜枝於八十九年十月十一日經由本院之強制執行拍賣程序，拍定取
      得訴外人蕭尚伶向原始起造之劦浩公司所購買門牌號碼為「台南縣新市鄉○○
      街一八０號七樓之一之主房屋建物」（含共同使用部分即同段二一五四、二一
      五五號建號之應有部分）之所有權，嗣又將該建物出售於上訴人丙○○。
（三）系爭停車位目前由上訴人蔡忠南直接占有使用，上訴人丙○○為間接占有人。
五、兩造爭執事項：被上訴人主張伊與共有人戴容菊為系爭停車位之使用權人，上訴
    人乙○○、丙○○直接及間接占有使用系爭停車位並無合法權源等情，為上訴人
    所否認，並以前揭情詞置辯，是本件兩造爭執要點為：系爭停車位，於八十三年
    起造時，係由何人買受取得其使用權？經查：
（一）被上訴人起訴主張，伊與訴外人戴容菊除向劦浩公司預購該大樓八樓之九房屋
      ，並以四十萬元之對價取得系爭停車位之使用權等情，業據於原審提出名人花
      園特區房屋預定買賣契約書、屋頂層屋面及前後院法定空地、地下室防空避難
      空間使用權協議書、地下室權屬同意書、預定停車場使用契約書、地下室平面
      圖、土地及建物登記謄本各一件為證。上訴人雖否認被上訴人所提「地下室權
      屬同意書」之真正及被上訴人所稱以四十萬元對價取系爭停車位使用權，並抗
      辯預定停車場使用約定中關於各期工程價款之支付日期倒置，收款金額亦與約
      定價額不符，且被上訴人所提「地下室權屬同意書」至多只能證明與劦浩建設
      公司間有債權關係，不能證明共有人間有分管協議云云，惟查：
    1.按「未經共有人協議分管之共有物，共有人對共有物之特定部分占用收益，須
      徵得他共有人全體之同意。如未經他共有人同意而就共有物之全部或一部任意
      占用收益，他共有人得本於所有權請求除去其妨害或請求向全體共有人返還占
      用部分。但不得將各共有人之應有部分固定於共有物之特定部分，並進而主張
      他共有人超過其應有部分之占用部分為無權占有而請求返還於己。．．．」，
      最高法院七十四年度第二次民事庭會議決定（三）可資參照。依該決議內容，
      可間接推論共有物倘經共有人協議分管，由共有人內部自行協議管理使用之方
      式及範圍，不受應有部分比例之限制，而得另為不按比例分配其管理使用範圍
      。況且，基於私法自治及契約自由之精神，在無違背設置目的、通常使用方法
      及相關法令之規定之下，法律自無禁止之必要，應許共有人內部自行決定之，
      此項契約即是所謂的「分管契約」。職是，地下層停車空間如係由全體或部分
      區分所有人以共有狀態，取得所有權登記者，則經由全體區分所有人間訂立契
      約，約定某些特定人就某特定部分取得使用權，應無不可。次按公寓大廈管理
      條例實施前，區分所有建築物之所有人，於分別出售其區分所有權時，以契約
      約定將該建築物之特定共用部分供特定區分所有權人使用，倘無違反強制或禁
      止之規定，成立之分管契約，各立約之區分所有權人及知悉該約定之受讓人，
      應受其拘束。惟約定專用權人應依約定之方法使用之，且不得違反共用部分之
      設置目的，致妨害該共用部分所在建築物之安全，最高法院八十八年度台上字
      第三二二三號著有判決可為參照。再按我國區分所有建築物不動產交易實務上
      ，以預售方式為房屋買賣者，對於建物地下層停車空位之取得，通常係由欲取
      得停車位使用權之人，另支付車位買賣價金，建築業者則在預售屋契約書訂立
      「分管約定」，即將「分管契約」預先於預售階段簽訂完畢。而八十四年六月
      二十八日公布之公寓大廈管理條例第四十五條第二項規定：「公寓大廈之起造
      人或建築業者，不得將共用部分，包含法定空地、法定防空避難設備及法定停
      車空間讓售於特定人或為區分所有權人以外之特定人設定專用使用權或為其他
      損害區分所有權人權益之行為。」基此，則公寓大廈起造人或建築業者，得在
      建築物完成之前，在尚無共有關係之基礎下，以預立分管約定之方式附隨於預
      售屋買賣契約，依讓售契約設定專用權，將地下室之停車空間使用權，設定與
      特定人，只是對象限於區分所有權人而已，故分管契約之當事人，以現在之共
      有人為主體，固然可行，即使現非共有人，預以將來成為共有關係，事先約定
      共有物之管理使用方式及範圍，待將來取得共有物之應有部分，即可發生分管
      契約之效力，換言之，分管契約之當事人不限於現在之共有人，現已將訂立契
      約之主體，提前至未來共有人，由渠等訂立分管契約，如將來成立共有關係，
      仍發生拘束力。
  　2.被上訴人所提房屋預定買賣合約書中劦浩公司簽約章（詳原審卷第十三頁）與
      預定停車場使用約定書（詳原審卷第二十三頁）及地下室權屬同意書（詳原審
      卷第二十二頁）中之騎縫章相符，亦經被上訴人甲○○、訴外人戴容菊與劦浩
      公司簽章，基此，上開書證形式上為真正，應可認定。
    3.另系爭預定停車場使用約定之工程價款支付表收款人簽章欄中所載各期金額之
      支付，係以付款人及票據帳號均為華南商業銀行及七二二八─一號；票號分別
      為0000000號、0000000號、0000000號及000000
      0號；面額依序為三十八萬七千五百元、三十萬元、三十萬元及二十八萬元等
      支票四紙支付，核與名人花園特區工程期數表備註欄中（詳原審卷第十四頁至
      第十七頁），被上訴人用以支付買賣價金之支票五紙中之四紙相符，其中票號
      為0000000號、面額為二十八萬元之支票，支付日期應為八十四年五月
      十八日，足認前開預定停車場使用約定之工程價款支付表第七期、第八期所示
      支付時間八十三年五月十八日顯係八十四年五月十八日之誤載，據此，本件系
      爭房地之買賣價金（包括停車位之四十萬元）乃係由被上訴人分別以五張支票
      支付，再由劦浩公司充作各期價款受領，據此，益足證明上訴人主張有購買系
      爭停車位一節，堪予採信。
    4.再者，系爭「地下室權屬同意書」中約定，地下室公共設施係系爭大樓住戶共
      同持分所有，其餘停車位除緊急避難時供系爭大樓住戶使用外，產權及使用權
      均屬訴外人黃福生，基此，系爭地下室權同意書固可認僅係就地下室權屬所為
      之約定，非所謂之分管契約，惟另參系爭「預定停車場使用約定」內容，契約
      當事人係針對「特定之編號四十號地下室停車場」之「使用權」，合意為管理
      使用方法及範圍之約定，即屬前開所稱之分管契約，是既有分管契約之成立，
      則有占有使用系爭停車位之權源者自得本其占有人地位對無權侵奪或妨害之人
      為排除侵害之主張。從而揆諸前揭意旨，上訴人抗辯被上訴人與劦浩建設公司
      間僅有債權關係，無分管協議云云，於法不合，尚不足採。被上訴人主張其與
      訴外人戴容菊於八十三年十二月二十七日有向原始起造之劦浩公司以四十萬元
      買受系爭停車位，並與之簽立分管契約，應堪信為真實。
（二）上訴人雖又抗辯其對新市鄉○○段二一五五建號建物應有部分所占比例大於被
      上訴人所占比例，可認伊有取得系爭停車位之使用權云云。惟查：
　　1.按區分所有，指數人區分一建築物而各有其專有部分，並就其共用部分按其應
　　　有部分有所有權；各區分所有權人按其共有之應有部分比例，對建築物之共用
　　　部分及其基地有使用收益之權。但另有約定者從其約定。住戶對共用部分之使
　　　用應依其設置目的及通常使用方法為之。但另有約定者從其約定。前二項但書
　　　所約定事項，不得違反本條例、區域計畫法、都市計畫法及建築法令之規定，
　　　公寓大廈管理條例第三條第二款及第九條第一、二、三項分別定有明文。又共
　　　用部分係指公寓大廈專有部分以外之其他部分及不屬專有之附屬建築物，而供
　　　共同使用者，而公寓大廈共用部分經約定供特定區分所有權人使用者，則稱「
　　　約定專用部分」，此觀公寓大廈管理條例第三條第四款、第五款自明。準此，
　　　公寓大廈管理條例規定區分所有權人對共用部分之所有權，為按其應有部分即
　　　專有部分之比例分別共有之；而對於共用部分之使用收益權利，則係按其應有
　　　部分即專有部分比例享有之；另對於共用部分之管理，原則上採「共同管理」
　　　方式，但例外得由全體區分所有權人以契約（即分管契約）約定，就共用部分
　　　之「特定部分」，賦予特定之區分所有權人有專責、管理、使用及排他之權限
　　　及範圍。職是，就區分所有之共用部分，其所有權及使用權概念應加以釐清，
　　　易言之，區分所有權人雖對共用部分共有所有權，並不當然擁有該共用部分之
　　　使用權，反之，擁有共用部分使用權之人，其共用部分共有所有權之應有部分
　　　，亦不必然大於未擁有共用部分使用權之人。
　　2.查系爭大樓地下一層新市鄉○○段二一五五建號部分，依台南縣新化地政事務
　　　所建物測量成果圖，該建號建物主要用途為「防空避難室、停車空間」（詳原
　　　審卷第五十三頁），並由新市鄉○○段二○六六建號等主建物所有權人共有（
　　　詳原審卷第四十七頁），被上訴人之應有部分為萬分之七十三，上訴人所有之
　　　應有部分為萬分之一七四，惟依前所述，被上訴人既取得系爭停車位之使用權
　　　，縱上訴人對新市鄉○○段二一五五建號建物應有部分所占有比例大於被上訴
　　　人占有比例，並不當然享有系爭停車位之使用權，是上訴人主張，尚屬無據，
　　　自不可採。
（三）上訴人雖又抗辯訴外人即承辦系爭大樓原始保存登記之代書陳金雀於另案台灣
      台南地方法院檢察署九十二年度他字第一六三號竊佔案偵查中證述，建商有將
      系爭停車位歸入系爭大樓七樓之一之公共持分中並為原始保存登記云云，復提
      出名人花園特區大樓建物門牌號碼及車位配置表資料一份為證。惟查：
    1.查訴外人蕭尚伶於八十四年九月間向劦浩公司買受門牌號碼為台南縣新市鄉○
      ○街一八○號七樓之一房地（含共用部分即新市鄉○○段二一五四、二一五五
      建號之應有部分），經證人蕭尚伶於原審到庭證稱：「（問：是否曾經購買過
      新市鄉○○街一八○號七樓之一的房子？）答：有。當初購買的時候不含車位
      ，他們（劦浩公司）推出建案的時候我就買了，當初他們說是共有部分可以使
      用，但到買賣契約簽約間，建設公司卻跟我說車位要買，並沒有買，後來我住
      的當中，建設公司有委託代書來拿權狀說要更改我之坪數，因為我沒有購買停
      車位，我沒有同意更正，後來建設公司就解散了。我實際有使用停車位，因為
      管理人員說我們可以使用，發生同樣情形的還有五樓之一的住戶，五樓之一住
      戶跟我們一樣都有配到兩個機械停車位。但實際上車位是哪一個不知道，我去
      問建設公司他們才同意讓我停一個平面停車位。如地下室平面圖「打三角形」
      部位所示（在原審卷第三十頁背面，非系爭編號第四十號之車位），後來我都
      一直使用這個車位，直到我房屋被拍賣為止，過程我都沒有拿到任何憑證證明
      我可以使用這個車位，我知道有一些人是向建設公司購買停車位，我房子沒有
      賣給誰，是被拍賣的。後來買主是誰我不清楚」等語（詳原審卷第九十二、九
      十三頁）。此外，經原審依職權調閱台南縣新市鄉○○段二一四九建號由劦浩
      建設公司移轉登記與蕭尚伶之原登記申請書及其附繳證件內，亦全未見有關於
      系爭「編號第四十號」之地下一層停車位之約定，此有台南縣新化地政事務所
      於九十三年一月六日所登字第０９３０００００５６號函連附件附於原審卷可
      證，故可知證人蕭尚伶向原始起造人劦浩公司購買台南縣新市鄉○○街一八○
      號七樓之一之主房屋建物時，並未一併購買地下層停車位之使用權，更未曾實
      際使用或占有過系爭停車位。
    2.又系爭台南縣新市鄉○○街一八○號七樓之一之主房屋建物，嗣因證人蕭尚伶
      積欠債權人慶豐商業銀行股份有限公司台南分公司債務，經債權人聲請法院強
      制執行拍賣，執行法院於進行查封以及嗣後委託陳尚志建築師事務所進行鑑價
      之過程中，均未就系爭停車位進行查封或鑑價，於歷次之拍賣公告附表欄或備
      考欄中亦均未曾提及系爭停車位，此經本院依職權調閱本院八十八年度執字第
      一二○六五號執行案卷核閱無誤。足徵系爭大樓七樓之一之主房屋建物於拍賣
      時，其拍賣之標的，並未包含系爭停車位。縱於拍賣之標的，包括共用部分即
      新市鄉○○段二一五四、二一五五建號之應有部分，亦僅係基於公寓大廈管理
      條例第四條之規定：「區分所有權人除法律另有限制外，對其專有部分，得自
      由使用、收益、處分，並排除他人干涉。專有部分不得與其所屬建築物共用部
      分之應有部分及其基地所有權或地上權之應有部分分離而為移轉或設定負擔」
      而來，就系爭停車位之所有權及使用權歸屬，仍應循前開所述，自地下室權屬
      同意書及分管契約來判斷，尚難以此遽認法院所拍賣之台南縣新市鄉○○街一
      八０號七樓之一之主房屋建物，有包括或連同系爭停車位而為拍賣。從而，訴
      外人李余靜枝於八十九年十月向執行法院拍定取得之不動產所有權，本即不包
      括系爭停車位使用權，則向李余靜枝承買之上訴人蔡雪芬即無可能繼受或取得
      系爭停車位之使用權，基於買賣關係之後手即繼受人不可能取得比前手更大範
      圍權限之原則，系爭大樓七樓之一之原始買受人蕭尚伶，依前所述，既無取得
      系爭停車位使用權，復於訴外人李余靜枝拍定時，亦未就系爭停車位拍定，則
      上訴人丙○○自前手李余靜枝買受系爭大樓七樓之一之房地範圍，即不及於系
      爭停車位。
    3.至於證人陳金雀於本院檢察署九十二年度他字第一六三號竊佔案偵查中雖結證
      ：伊係負責新市鄉名人花園特區保存登記業務之代書，伊並未幫李余靜枝辦理
      系爭停車位之移轉登記業務，伊係依伊所提之一份原始保存登記資料辦理原始
      保存登記，該份原始保存登記資料，是依照建物門牌面積及比例換算公共持分
      一併買賣，當時建商就已規劃好將所劃車位計入有買車位之人，買主日後就與
      車位所占公共持分一併買賣，其餘所剩之持分就依主建物的面積大小比例放置
      在主建物之下，所以建商就把四十號停車位歸入系爭大樓七樓之一之公共持分
      中等語（參台灣台南地方法院檢察署九十二年度他自第一六三號卷第五十八頁
      、五十九頁）。然衡諸證人陳金雀證述內容，乃係劦浩公司於預售時，針對系
      爭大樓產權之規劃所為之證述，而系爭停車位於預售時，或為規劃由訴外人蕭
      尚伶所取得，並而為登記，惟卻經蕭尚伶所拒絕買受，嗣劦浩公司則透過代書
      欲取其權狀更改坪數未果，劦浩公司即解散，業據證人蕭尚伶於原審結證如前
      所述。準此，足認劦浩公司就系爭大樓七樓之一產權之登記有發生錯誤之登載
      ，始會委由代書向證人蕭尚伶要求更改權狀上坪數，而該錯誤乃如證人蕭尚伶
      所證述，係就系爭停車位買賣之意思表示不一致所生之錯誤，從而，證人陳金
      雀僅能片面證明，劦浩公司係以訴外人蕭尚伶欲購買停車位為前提，將系爭停
      車位規劃於蕭尚伶購買之系爭大樓七樓之一住戶使用，然尚難證明系爭停車位
      日後產權之更迭及變革，而系爭停車位嗣既經訴外人即系爭大樓七樓之一之原
      始買受人蕭尚伶所拒絕買受，即未取得系爭停車位之使用權，上訴人抗辯：蕭
      尚伶有買受系爭停車位之使用權云云，即不足採。
（四）至於上訴人辯稱上訴人乙○○刑事竊占部分已獲本院檢察署檢察官不起訴處分
      確定，然刑事上是否成立竊占罪與民事上上訴人是否構成無權占有之法律要件
      有間，其刑事竊占罪嫌係以欠缺主觀之不法意圖而為處分，民事上上訴人應否
      返還系爭停車位，則應以占有人即上訴人是否有占有之合法權源為依據，從而
      自難以該不起訴處分，遽認上訴人係有系爭停車位所有權或使用權之依據存在
      。
六、次按公寓大廈區分所有權人共有之共用部分設置之停車場，如有分管之特約，區
    分所有權人將其分管停車位相對應之共用部分之應有部分移轉所有權予他區分所
    有權人，其分管契約對於受讓人繼續存在；該受讓人嗣將其專有部分之應有部分
    所有權移轉於他人，依公寓大廈管理條例第四條二項規定，其所屬共用部分之應
    有部分應隨同移轉，縱就與其分管停車位相對之共用部分之應有部分未辦理所有
    權移轉登記，亦應認其已歸該他人取得所有權，繼受分管契約。而共有人就共有
    物分管之部分，有單獨之管理權，對於無權占有或侵奪共有物者，得為自己之利
    益，為回復共有物之請求，無民法第八百二十一條但書規定之適用，最高法院九
    十一年度台上字第二四二號著有判決可資參照。末按當事人主張有利於己之事實
    者，就其事實有舉證之責任，民事訴訟法第二百七十七條前段定有明文。綜上所
    述，上訴人既無法證明上訴人丙○○於買受台南縣新市鄉○○街一八０號七樓之
    一之主房屋建物時，確有連帶或繼受取得系爭停車位之所有權或使用權，則直接
    占有之上訴人乙○○及間接占有之上訴人丙○○二人即均無占有使用系爭停車位
    之合法權源存在，而本件被上訴人主張就系爭停車位，與劦浩公司有分管契約之
    訂定，故伊有單獨之管理、使用權，堪予採信，已如前述，故被上訴人本於共有
    人之地位，對於無權占有或侵奪共有物者，為自己或其他共有人全體之利益，為
    回復共有物請求，於法並無不合。從而，被上訴人依共有物分管契約所生之管理
    權，對於無權占有之上訴人訴請確認其對於系爭停車位之使用權存在，併請求遷
    讓返還系爭停車位予被上訴人及其他共有人全體等，洵屬有據，為有理由，應予
    准許。原審法院因而為被上訴人勝訴之判決，並以本件命上訴人遷讓返還系爭停
    車位部分係屬民事訴訟法第四百二十七條第一項之簡易訴訟事件所為上訴人敗訴
    之判決，爰併依民事訴訟法第三百八十九條第一項第三款之規定，依職權予以宣
    告假執行，核無不合。上訴意旨指摘原判決不當，求予廢棄改判，為無理由，應
    予駁回其上訴。
八、本件判決基礎已臻明確，兩造其餘攻擊防禦方法，核與判決結果無影響，爰不一
    一論述，併此敘明。
九、據上論結，本件上訴為無理由，依民事訴訟法第四百三十六條之一第三項、第四
    百四十九條第一項、第七十八條、第八十五條第一項，判決如主文。
中　　　華　　　民　　　國　　九十三　　年　　　十二　　　月　　十六　　日
                                    臺灣臺南地方法院民事第二庭
~B審判長法官　王金龍
~B　　　法官　高榮宏
~B　　　法官　李杭倫
右正本證明與原本無異
本判決不得上訴
中　　　華　　　民　　　國　　九十三　　年　　　十二　　　月　　十六　　日
~B法院書記官　鄭佩玉
